【裁判字號】    96,上,28
【裁判日期】    970229
【裁判案由】    返還不當得利
【裁判全文】
臺灣高等法院花蓮分院民事判決            96年度上字第28號
上  訴  人  丙○○
訴訟代理人  乙○○
被上訴人    甲○○
訴訟代理人  郭重鑾律師
上列當事人間請求返還不當得利事件，上訴人對於中華民國96年
8月16日95年度訴字第39號第一審判決提起上訴，經本院於97年2
月20日言詞辯論終結，判決如下：
    主  文
上訴駁回。
第二審訴訟費用由上訴人負擔。
    事實及理由
甲、兩造之主張：
一、上訴人主張：
  (一)訴外人即上訴人之母陳秀鳳於民國87年9月28日與被告訂立
    「陳秀鳳建築工程合約書」（以下稱系爭合約書），以其所
    有坐落臺東縣太麻里鄉○○段（以下同）884、885、886、8
    87、888、889、890、910地號之8筆土地供被上訴人建築房
    屋11幢。雙方並約定工程分A段3幢、B段8幢分2段興建。其
    中A段承攬總價為新臺幣（下同）320萬元，A段完成後，B段
    施工前雙方再研商B段資金、售屋規劃。惟被上訴人於施工
    期間迭稱資金不足，額外要求陳秀鳳支付工程款及各項稅款
    共7,025,075元。陳秀鳳乃同意被上訴人辦理民間貸款，被
    上訴人遂至訴外人洪兆雄代書處向訴外人洪福榮、楊一芳及
    洪美華等金主辦理民間貸款。然被上訴人利用陳秀鳳與上訴
    人識字不多亦不諳票據發票行為之意義，交付金額空白但已
    簽名發票之本票8紙及借據3張，委由被上訴人向上開人士借
    款。陳秀鳳與被上訴人原約定借款之金額為7,025,075元，
    詎被上訴人竟為能清償自己積欠訴外人吳瑞芳之600萬元債
    務，即利用此一機會，向上開人士借款1,380萬元，並且分
    別以前開陳秀鳳之土地設定抵押。因被上訴人未能清償超額
    冒貸，使嗣後分割並移轉為上訴人所有之890-1、886-1地號
    土地，遭債權人聲請拍賣，並於94年3月21日拍賣完畢。
  (二)陳秀鳳與上訴人為母子，陳秀鳳與被上訴人訂立系爭合約書
    並興建房屋之初，即囑意將890-1、886-1地號土地，及坐落
    其上第317建號之建物贈與上訴人，嗣並移轉所有權完畢。
    本件係被上訴人以詐術使上訴人及陳秀鳳陷於錯誤，會同向
    債權人借款而圖得額外之600萬元以清償被上訴人自己所負
    債務，其因此受有600萬元之不當得利，並因此而使上訴人
    受有損害，損益之間基於同一原因變動，上訴人自得基於不
    當得利之法律關係，訴請被告返還該600萬元，惟因考慮與
    上訴人之母陳秀鳳各有損害，即每人受損300萬元，依民法
    第179條規定請求被告返還。
  (三)因原判決未查，遽予駁回上訴人對被上訴人之請求，上訴人
    不服，提起上訴，並聲明請求：(1)原判決廢棄；(2)被上訴人
    應給付原告300萬元，並自起訴狀繕本送達之翌日即95年3月
    16日起至清償日止，按年息百分之5計算之利息；(3)願供擔
    保請准宣告假執行。
二、被上訴人主張：
  (一)被上訴人與訴外人陳秀鳳簽訂系爭合約書後，經陳秀鳳書立
    「授權書」授權辦理有關上開房屋合建之相關事宜，且由陳
    秀鳳提供前揭土地設定抵押作為擔保，向銀行及民間金主籌
    措資金，而向訴外人吳瑞芳所借之600萬元，亦係用供本件
    興建房屋之用，是嗣後向訴外人楊一芳、洪美華所借得之1,
    380萬元，雖係清償吳瑞芳之上開借款，惟仍係因本件興建
    房屋之用途，非清償被上訴人自己之債務。
  (二)本件之借款在被告與陳秀鳳簽訂合約書後，均已陸續支付無
    餘而不存在。又本件辦理借款時，上訴人及其父母乙○○、
    陳秀鳳均在場，本票係由上訴人之父母簽名、蓋章，並在其
    等面前填載日期及金額，上訴人之父、母包括上訴人本人均
    於借款之初，即知貸款金額為1,380萬元，並均知悉借款之
    目的，並「授權」被告全權處理借款事宜，殊無上訴人所稱
    被上訴人以詐術使上訴人與陳秀鳳陷於錯誤，會同向債權人
    借款，而圖有「不法利益」情事之存在。
  (三)另北橋段886-1、890-1地號土地及地上317建物，依上訴人
    所提出之土地登記謄本所載，係由上訴人之母陳秀鳳於「88
    年移轉所有權登記予上訴人後」，上訴人始執此不動產向中
    國農民銀行股份有限公司（下簡稱農民銀行）辦理設定抵押
    借款，此觀土地登記謄本簿登載，設定義務人係上訴人丙○
    ○，債務人為上訴人丙○○及其母陳秀鳳即明，嗣因上訴人
    未依約清償借款，遭農民銀行向臺灣臺東地方法院聲請核發
    支付命令確定而聲請強制執行，由訴外人季彰德拍定取得，
    被上訴人並非該筆借款之債務人，並無獲得本件不當得利之
    不法利益。
  (四)上訴人所提出陳情書，其上所載「林東山等9名」，均非簽
    訂建築合約之見證人，亦不知悉建築資金籌措過程，該陳情
    書不能據為上訴人有利證明之依據。
  (五)爰聲明請求：(一)上訴駁回；(二)如受不利之判決，願供擔保免
    為假執行。
乙、本件經協議兩造簡化不爭執事項及爭點如下：
一、不爭執事項：
  (一)訴外人陳秀鳳與被上訴人於87年5月15日簽訂授權書，由陳
    秀鳳授權被上訴人就884、885、886、887、888、889、890
    、910地號等8筆土地，處理與陳振瑞間因合建契約所生之一
    切糾紛。
  (二)陳秀鳳於87年9月28日與宏元工程行即被上訴人簽訂系爭合
    約書，雙方約定以陳秀鳳所有前開8筆土地供被上訴人建築
    ，合約約定工程分為A區3棟、B區8棟施作，約定A段承攬總
    價320萬元。並約定於A段簽約完成後將銀行貸得之款項撥付
    給被告。B段工程由雙方合作完成之A段施作完成後，於Ｂ段
    施工前，雙方應研商完成，包含資金、售屋（B1-B8）之規
    劃。
  (三)被上訴人曾向訴外人楊一芳、洪美華各借得980萬元、400萬
    元。並以886及890地號土地（原所有權人為陳秀鳳）供為擔
    保。該2筆土地曾於(1)87年12月9日，就所有權全部設定最高
    限額抵押權600萬元予吳瑞芳，債務人為陳秀鳳，約定權利
    存續期間自87年12月8日起至88年3月18日止，嗣於88年5 月
    4日因清償而辦理塗銷登記。(2)88年4月28日，就所有權全部
    設定抵押權180萬元予楊一芳，債務人為陳秀鳳與被上訴人
    ，約定權利存續期間自88年4月27日起至88年6月27日止，嗣
    於88年10月27日因清償而辦理塗銷登記。(3)88年5月29日，
    就所有權全部設定最高限額抵押權480萬元予洪美華，債務
    人為陳秀鳳、乙○○、被上訴人，約定權利存續期間自88年
    5月26日起至88年7月26日止，嗣於88年10月27日因清償而辦
    理塗銷登記。
  (四)前開886及890地號，曾於88年4月1日分割出886-1、890-1地
    號土地，並於88年7月29日由陳秀鳳以買賣名義移轉登記予
    上訴人。同年10月21日，就前開885-3、886-1、890-1地號
    土地所有權全部設定最高限額抵押權216萬元予農民銀行，
    債務人為上訴人、陳秀鳳，權利存續期間自88年10月19日起
    至118年10月18日止。
  (五)陳秀鳳曾授權被上訴人向民間借款，就7,025,075元之範圍
    內不爭執。而被上訴人確有將向楊一芳、楊美華所借得之1,
    380萬元其中600萬元交予訴外人吳瑞芳用以清償對吳瑞芳之
    借款。
  (六)訴外人乙○○於89年8月9日向臺灣臺東地方法院檢察署，以
    被上訴人為宏元工程行之負責人，於87年9月28日與陳秀鳳
    訂立系爭合約書，約定：陳秀鳳所有第884號至890號及第91
    0地號8筆土地交由被上訴人承包合建。詎被上訴人於B段工
    程完工後，竟意圖為自己不法之所有，未與陳秀鳳及乙○○
    會算其興建房屋所支出之成本及研商出賣房地之價金，即將
    上揭B段地號上之房地出賣，並將所得扣除相關支出後之應
    分配之予陳秀鳳之盈餘9,431,000元全數予以侵吞入己，因
    認被上訴人涉有刑法侵占及背信罪嫌，提出告訴。嗣經臺灣
    臺東地方法院檢察署檢察官以90年度偵字第700號為不起訴
    處分。
  (七)乙○○與陳秀鳳曾以被上訴人於88年4月27日，誘騙乙○○
    在本件8張未填具金額及發票日期之本票上簽署乙○○及代
    簽陳秀鳳之姓名，事後並未經2人之同意，在上開8張本票上
    ，偽填本票金額及發票日期，並以其中4張本票，向法院聲
    請對乙○○及陳秀鳳之財產強制執行。並於同年4月28日，
    要求乙○○在3紙債權人分別為楊一芳及洪美華未填載借款
    金額之收據上簽署乙○○及代簽陳秀鳳之姓名，事後亦未經
    同意，在上開3紙收據上，偽填收據上之借款金額。被上訴
    人並假籍與陳秀鳳及乙○○2人合建房屋之名義，向銀行貸
    款並設定抵押權，用以償還被告私人之債務，並將建屋所得
    全數取走，並詐騙告訴人簽立上開本票，因認被上訴人涉有
    偽造有價證券、偽造文書、詐欺取財之罪嫌，於90年10月9
    日向臺灣臺東地方法院檢察署提出告訴。經臺灣臺東地方法
    院檢察署以91年度偵字第749號不起訴處分。
  (八)另由訴外人汪憲明、伊掃魯刀於92年3月17日向臺灣臺東地
    方法院檢察署提出告發，認為被上訴人於87年9月28日與陳
    秀鳳訂立系爭合約書，約定陳秀鳳所有第884號至890號及91
    0地號8筆土地交由被告承包合建，陳秀鳳並書寫「授權書」
    交被上訴人處理有關合建房屋之相關事宜，詎被上訴人在取
    得陳秀鳳所交付之印鑑證明及印鑑章後，未經陳秀鳳之同意
    ，以陳秀鳳所有之上開8筆土地設定抵押予吳瑞芳，向吳瑞
    芳借款600萬元。被上訴人並就陳秀鳳因系爭合約書必需支
    付工程款及各項稅款等共7,025,075元，主動向陳秀鳳介紹
    向楊一芳及洪美華等金主借款，並使陳秀鳳及其夫乙○○即
    在未填寫金額及日期之本票8張和借據3張上簽名後，交付與
    被上訴人代為處理借款事宜，然被上訴人竟在本票及借據填
    寫金額達1,380萬元，超過陳秀鳳及乙○○委託被上訴人向
    民間借款之7,025,075元，而認被告涉有詐欺取財罪、偽造
    文書及背信罪嫌。經臺灣臺東地方法院檢察署於93年4 月27
    日以93年度偵字第974號為不起訴處分。
  (九)被上訴人曾以系爭8張本票其中4張（即票據號碼068777、06
    8784、068785及068786號），發票人為陳秀鳳、乙○○及被
    上訴人3人，發票金額共計560萬元，向臺灣臺東地方法院聲
    請強制執行裁定，經以91年度執字第3886號裁定准許強制執
    行。惟陳秀鳳及乙○○以4張本票係被上訴人逾越授權範圍
    ，並偽造4張本票金額及發票日向他人借款，提出確認本票
    債權不存在之訴。經同法院以93年東簡字第65號判決認：4
    紙本票係由陳秀鳳、乙○○簽名、蓋章並在陳秀鳳、乙○○
    面前填載日期及金額後，始交付與訴外人洪福榮，是以該4
    紙本票之發票行為已完成。該4紙本票發票日期及金額，縱
    如陳秀鳳、乙○○所主張，係被上訴人所補填，但被上訴人
    之補充行為，亦可認係出於票據行為人即陳秀鳳、乙○○之
    授權，尚難認該票據無效，是以系爭本票發票之票據行為已
    完成而屬成立有效。共同發票人依照票據法第5條之規定，
    應連帶依票據上所載文義負責，是以共同發票人均為票據債
    務人，須負最終之票據責任，共同發票人之一清償票據債務
    取得票據成為執票人時，若肯認其取得票據權利，得向他共
    同發票人行使票據權利，將導致共同發票人間同時互為票據
    權利人與票據債務人，而生循環追索之結果，基於同一法律
    上理由，此種情形有類推適用票據法第99條第1項之必要。
    應認發票人取得票據時，其票據權利與義務即因混同而消滅
    ，對於票據上其他票據債務人，僅得依照內部之法律關係請
    求清償。陳秀鳳、乙○○及被上訴人既為共同發票人，被上
    訴人自不得向陳秀鳳、乙○○主張本票上之權利。
  (十)94年3月21日上訴人所有886-1、890-1地號土地，經債權人
    農民銀行聲請強制執行，由臺灣臺東地方法院以93年度執字
    第4515號強制執行事件拍賣執行完畢。
二、主要爭點：本件上訴人主張被上訴人為不當得利有無理由？
丙、本院得心證之理由：
一、查上訴人主張：訴外人即上訴人之母陳秀鳳於87年9月28 日
    與被上訴人訂立系爭合約書，以其所有包括884、885、886
    、887、888、889、890、910地號之8筆土地供被上訴人建築
    房屋11幢。雙方並約定工程分A段3幢、B段8幢分2段興建，
    其中A段承攬總價為320萬元。A段完成後，B段施工前雙方再
    研商B段資金、售屋規劃。被上訴人於施工期間迭稱資金不
    足，陳秀鳳乃同意被上訴人辦理民間貸款，被上訴人遂至訴
    外人洪兆雄代書處向訴外人楊一芳及洪美華等金主辦理民間
    貸款，並簽發本票8張及借據3張，委由被上訴人向上開人士
    借款共1,380萬元，並且分別以前開陳秀鳳之土地設定抵押
    後，將其中600萬元，交付予訴外人吳瑞芳。陳秀鳳於88年7
    月29日將886及890地號於88年4月1日分割出886-1、890-1地
    號土地，以買賣名義移轉登記予上訴人，被上訴人已將工程
    全部完工等情，為兩造所不爭執，且有系爭合約書、土地登
    記謄本、本票8紙、借據在卷可稽，堪信為真實。
二、按民法第179條之不當得利，以無法律上原因而受利益，致
    他人受損害為成立要件，且損害與利益間須有因果關係始克
    相當。
三、經查：
(一)本件北橋段884、885、886、887、888、889、890、910地號
    8筆土地，於88年7月29日前均係上訴人之母陳秀鳳所有，且
    係陳秀鳳於87年9月28日與被上訴人訂定系爭合約書，並同
    意被上訴人辦理民間貸款，且簽發本票8張及借據3張，委由
    被上訴人向民間人土借款共1,380萬元，並以前開陳秀鳳之
    土地設定抵押後，被上訴人將其中600萬元，交付予訴外人
    吳瑞芳，而上訴人係於88年7月29日始取得由886及890地號
    於88年4月1日所分割出之886-1、890-1地號土地等情，既為
    兩造所不爭執，並經本院認定屬實如上，則縱上訴人所主張
    被上訴人係以詐術使上訴人及陳秀鳳陷於錯誤，會同向債權
    人借款而圖得額外之600萬元以清償被上訴人自己所負債務
    ，其因此受有600萬元之不當得利屬實，然所受損害者應係
    該時土地所有權人陳秀鳳，上訴人於該時既非土地所有權人
    ，殊難認受有何損害。況依諸上開不爭執事項(1)至(9)以觀，
    本件系爭合約之當事人除被上訴人及陳秀鳳外，僅上訴人之
    父乙○○亦參與其事，甚且由不爭執事項(6)至(9)所載各訴訟
    案件，主張遭被上訴人詐欺或偽造文書、偽造有價證券之被
    害人，亦僅陳秀鳳及乙○○二人，並未見及上訴人，而上訴
    人就所主張其有遭被上訴人施以詐術陷於錯誤乙節，復迄未
    舉證以實其說，是上訴人此部分主張委難採信，益證其所主
    張因遭被上訴人詐欺而受有損害乙節，實無可取。
(二)次查，本件訴外人陳秀鳳將886 -1及890-1地號土地於88年7
    月29日以買賣為原因移轉登記予上訴人所有後，上訴人即於
    88年10月21日設定最高限額216萬元之抵押權予農民銀行，
    此有上開土地登記簿謄本在卷可稽（原審卷第29頁至第30頁
    ），上訴人雖稱該抵押權係被上訴人自己辦的，其不知情云
    云，然為被上訴人所否認（本院97年2月20日言詞辯論筆錄
    第2頁），而上訴人就此事實並未舉證以實其說，故其此部
    分主張已難認屬實。況上訴人取得886 -1 及890-1地號土地
    後，係因上訴人於88年10月29日向訴外人農民銀行借款180
    萬元未依約清償而遭該銀行聲請臺灣臺東地方法院核發支付
    命令確定而聲請執行，業經本院依職權調取臺灣臺東地方法
    院89年度促字第1259號、90年度執字第902號、91年度執字
    第284號、92年度執字第378及93年度執字第4515號卷核閱無
    訛，顯見上訴人所受損害係因法院之強制執行，復且上訴人
    並未能舉證證明該損害與被上訴人向訴外人吳瑞芳清償600
    萬元有何因果關係，故難謂被上訴人有何不當得利可言。
四、綜上，上訴人主張本於不當得利之法律關係，請求被上訴人
    給付300萬元為無理由，不應准許。其假執行之聲請亦失所
    附麗，應併予駁回。原審為上訴人敗訴之判決，及駁回其假
    執行之聲請，其理由與本院所認雖稍屬有異，但結論並無二
    致，仍應予維持。上訴意旨指摘原判決不當，求予廢棄改判
    ，為無理由，應予駁回。
五、據上論結，本件上訴為無理由，依民事訴訟法第449條第1項
    、第78條，判決如主文。
中    華    民    國    97    年    2     月    29    日
                  民事庭審判長法  官  謝志揚
                              法  官  林慶煙
                              法  官  許仕楓
以上正本係照原本作成。
如不服本判決，應於收受送達後20日內向本院提出上訴書狀，其
未表明上訴理由者，應於提出上訴後20日內向本院補提理由書狀
(均須按他造當事人之人數附繕本)上訴時應提出委任律師或具有
律師資格之人之委任狀；委任有律師資格者，另應附具律師及格
證書及釋明委任人與受任人有民事訴訟法第466條之1第1項但書
或第2項 (詳附註)所定關係之釋明文書影本。
                              書記官  吳家瑩
中    華    民    國    97    年    2    月    29    日
附註：
民事訴訟法第466條之1(第1項、第2項)：
對於第二審判決上訴，上訴人應委任律師為訴訟代理人。但上訴
人或其法定代理人具有律師資格者，不在此限。
上訴人之配偶、三親等內之血親、二親等內之姻親，或上訴人為
法人、中央或地方機關時，其所屬委任人員具有律師資格並經法
院認為適當者，亦得為第三審訴訟代理人。


司法院資訊處製作；財團法人民間司法改革基金會備份。
